臺灣臺北地方法院刑事裁定　　　　　　　　　　　　　八十八年度自字第三七六號
　　自　訴　人　甲○○
　　被　　　告　乙○○
右列被告因侵占案件，經自訴人提起自訴，本院裁定如左：
    主  文
自訴駁回。
    理  由
一、按法院或受命推事於自訴案件第一次審判期日前訊問及調查結果，如認為案件有
    刑事訴訟法第二百五十二條至第二百五十四條之情形者，得以裁定駁回其自訴，
    同法第三百二十六條第三項定有明文。
二、自訴意旨略以：緣被告乙○○係黃河影視股份有限公司（設於台北市○○路一六
    四巷十七號，下簡稱黃河公司）之負責人，而自訴人甲○○於民國八十四年間向
    自訴人乙○○商討於八十四年八月一日起迄八十五年二月一日期間借黃河公司之
    名義，於八十四年八月十日向教育部申請「越南國家中央大馬戲團」於八十四年
    八月十日至八十五年二月一日來台至宜蘭縣等地慈善義演，而於提出申請之同時
    自訴人甲○○亦同時以黃河公司之名義繳交新台幣（下同）一百萬元予教育部以
    為保證金。然被告乙○○竟為自己不法之意圖，未經自訴人甲○○之同意，即私
    下領回前開保證金據為己有，不予返還自訴人甲○○，因認被告乙○○涉犯刑法
    第三百三十五條第一項之侵占罪嫌云云。
三、按犯罪事實應依證據認定之，無證據不得推定其犯罪事實，又不能證明被告犯罪
    者應諭知無罪之判決，刑事訴訟法第一百五十四條及第三百零一條第一項分別定
    有明文。又刑事訴訟法上所謂認定事實之證據，係指足以認定被告確有犯罪行為
    之積極證據而言，該項證據自須適合於被告犯罪事實之認定，始得採為斷罪資料
    ，事實之認定應憑證據，如未發現相當證據，或證據不足以證明，自不能以推測
    或擬制之方法，以為裁判之依據，告訴人之告訴，係以使被告受刑事訴追為目的
    ，是其陳述是否與事實相符，仍應調查其他證據以資審認。又刑法第三百三十五
    條第一項詐欺罪之成立，以擅自處分自己持有他人所有之物，或變易持有之意思
    為所有之意思而逕為所有人之行為，為其構成要件，如僅將持有物延不交還，自
    不能遽論以該罪，最高法院七十年台上字第一六三三號判決即同此意旨。
四、自訴人甲○○認被告乙○○涉犯前開侵占罪行，無非係以前開事實業經自訴人指
    訴歷歷，並提出被告乙○○親簽之保證書、教育部八十四年九月四日台文○四
    三四七○號函、自訴與保證雙方說明書在卷可佐，且教育部於八十八年四月七日
    台（八八）文（五）字第八八○三六五一三號函中明示：「越南國家中央大馬戲
    團來台演出之善後保證金，已依規定退還主辦單位黃河影視股份有限公司繳交該
    團演出所積欠之稅款」等，為主要論據。
五、訊據被告乙○○就於前開時地任黃河公司負責人期間，將黃河公司名義出借自訴
    人甲○○以向教育部申請越南國家中央大馬戲團來台演出事宜，事後由伊向教育
    部領回一百萬元保證金乙節，均坦承不諱，然仍堅詞否認有何侵占犯行，而以：
    前開一百萬元並非甲○○繳交，而係甲○○之另一名合夥人劉昌茂出資繳納，而
    甲○○借名時已表明「不售票義演」，然竟並未遵守約定售票營利，致黃河公司
    接獲台北市稅捐稽徵處中南分處來函補繳營業稅、娛樂稅、滯納金、辦公室租用
    費用等，約達百餘萬元，只好依據教育部來函領回以補繳，並無侵占等語置辯。
    經查：
  (一)被告乙○○於前開時地任黃河公司負責人期間，將黃河公司名義出借自訴人甲○
    ○以向教育部申請越南國家中央大馬戲團來台演出事宜，事後由伊向教育部領回
    一百萬元保證金乙節，除據被告乙○○坦承不諱外，核與自訴人甲○○指稱情節
    相符，並有台北市政府營利事業登記證、經濟部公司執照、被告乙○○親簽之保
    證書、教育部八十四年九月四日台文○四三四七○號函、自訴與保證雙方說明
    書、教育部於八十八年四月七日台（八八）文（五）字第八八○三六五一三號函
    附卷可稽，堪信為真，是被告乙○○確將一百萬元供申請越南國家中央大馬戲團
    之保證金領回，並未交還自訴人甲○○。
  (二)而按侵占罪以意圖為自己或第三人不法之所有為其構成要件。倘使管有他人之財
    產，未得所有者之同意私擅移借，如無不法所有之意圖，其結果不過屬於民事上
    侵權行為，亦難以侵占罪論據（最高法院四十八年度台上字第一○四二號判決參
    照）。是本件關鍵即在於被告乙○○將前開一百萬元領回、不返還自訴人，究否
    為自己不法所有，抑或有其他正當理由而無不法意圖。
  (三)次查：
    (1)自訴人甲○○與被告乙○○間合意以黃河公司名義申請越南國家中央大馬戲團
      來台演出，係以「慈善義演」為由，不對外營利、售票，全部相關事宜由自訴
      人甲○○負責乙節，業經被告乙○○陳稱在卷，並經自訴人甲○○自訴無訛，
      另有公證書在卷可稽。然前開越南國家中央大馬戲團來台彰化縣社頭運動公園
      、演出期間，因售票營利，遭台北市稅捐稽徵處中南分處通知黃河公司補繳營
      業娛樂稅達二十萬七千一百五十四元、另因給付戲團藝人勞務所得未依規定辦
      理所得稅扣繳遭財政部台北市國稅局中南稽徵所通知繳納稅金及滯納金計九萬
      一千五白十三元，另有積欠滯納金、辦公室租用費、致黃河公司多納營業所得
      約達百萬餘元，經黃河公司完納稅款等情，有台北市稅捐稽徵處中南分處八十
      五年三月二十五日北市稽中南甲字第一一五四三號函、彰化縣稅捐稽徵處娛樂
      稅核定稅額繳款書、台北市稅捐稽徵處中南分處營業稅補發繳款書、財政部台
      北市國稅局中南稽徵所八十五年三月八日財北國稅中南資字第五○○一號函、
      八十五年四月三十日財北國稅中南資字第七九八六號函、財政部台北市國稅局
      薪資所得扣繳稅額繳款書並經本院函台北市稅捐稽徵處中南分處查詢屬實，有
      該處八十八年六月二十九日北市稽中南甲字第八八○一八三六二○○號函及附
      件查詢表在卷可佐，故越南中央大馬戲團來台期間確實欠稅、欠款，並由黃河
      公司代為繳納。
    (2)另越南國家中央大馬戲團之保證金，係自訴人甲○○之另合夥人即證人劉昌茂
      出資繳納，用以善後有關馬戲團來台演出，而被告乙○○動用前開保證金時，
      確已知會證人劉昌茂等情，業經證人劉昌茂證述明確（見本院八十八年六月一
      日筆錄），且有支票影本、台北銀行八十八年七月二十二日台北銀儲存字第八
      八六○一八五一○○號函、台北市稅捐稽徵處中南分處八十五年三月二十五日
      北市稽中南甲字第一一五四三號函、教育部八十八年八月五日台（八八）文（
      五）字第八八○九三四四九號函在卷可參，是動用系爭一百萬元係為繳納馬戲
      團之前開善後稅款等，並經其他合夥人同意，故被告乙○○支用前開款項實有
      正當理由，而無為己「不法」所有之意圖故意至明。
    (3)況以系爭一百萬元保證金為教育部自行同意財政部台北市國稅局依法動用扣繳
      為善後，經黃河公司申報同意扣繳等情，有教育部八十五年五月八日台文（
      五）八五五○八六號函、黃河公司八十五年七月二十九日保證金退款申請書，
      是被告乙○○更無自己行為「據為己有」。
  (四)綜上參酌最高法院上開意旨，當難僅以被告乙○○遲未將款項交付自訴人，即率
    爾認定被告乙○○有為自己不法意圖之侵占犯意、行為，復查無其他積極證據證
    明被告有自訴意旨所指犯行，既無法證明被告犯罪，依照首開說明，本件自訴應
    予駁回。
據上論結，應依刑事訴訟法第三百二十六條第三項、第二百五十二條第十款，裁定如
主文。
中      華      民      國    九十一    年      十      月     三十     日
                                      臺灣臺北地方法院刑事第三庭
                                          法  官  郭惠玲
右正本證明與原本無異。
如不服本裁定，應於送達後五日內，向本院提出抗告狀。
                                          書記官  陳  懿
中    華    民    國      九十一      年     十       月     三十       日
